臺灣桃園地方法院刑事判決
109年度軍訴字第5號
公  訴  人  臺灣桃園地方檢察署檢察官 
被      告  黃暉騰


上列被告因違反部屬職責等案件，經檢察官提起公訴（108年度
軍偵字第223號），本院判決如下：
    主  文
乙○○犯陸海空軍刑法第七十六條第一項第八款之在營區竊盜罪，
處拘役拾日，如易科罰金，以新臺幣壹仟元折算壹日；又犯陸海
空軍刑法第四十九條第三項前段之對上官恐嚇罪，處拘役伍拾日
，如易科罰金，以新臺幣壹仟元折算壹日。應執行拘役伍拾伍日
，如易科罰金，以新臺幣壹仟元折算壹日。
其餘被訴部分無罪。
    事  實
乙○○於民國107年7月16日入伍，於同年12月至108年3月間，係服
役於陸軍裝甲第五八四旅機械化步兵第一營第一連「一排二班」
之二兵班機兵（業於108年9月5日經國防部陸軍司令部廢止原志
願役核定起役處分而退伍）；丙○○為服役於陸軍裝甲第五八四旅
同營同連「砲一班」之下士砲長，係官階在乙○○之上，但無命令
權或職務在上關係之軍事上官。詎乙○○於上開服役期間，分別為
下列行為：
一、於107年12月間某日，在當時駐地於桃園市楊梅區高山頂營
    區之陸軍機械化步兵第二六九旅107營舍寢室內，因遍尋不
    著自己之S腰帶，竟意圖為自己不法之所有，基於竊盜之犯意
    ，徒手竊取同寢室鄰兵甲○○所有之S腰帶使用。
二、乙○○因不滿丙○○對其管教及肢體碰觸，明知丙○○係官階在其
    之上之軍事上官，竟基於對上官恐嚇之犯意，於108年3月8
    日晚上6時許，該連營長少校呂秉洋、上尉連長劉耿維、中
    尉輔導長許昕畲、連士官長章志祥、上士副排長賴昱瑋及丙○○等人前往彰化縣○○鄉○○○路00號乙○○住處為關懷訪問時，
    突然拿出斧頭1把，放置在桌上，向丙○○恫稱：「我今天本
    來要拿斧頭砍秉豐班長，而且在秉豐班長身後我還預置了鐵
    棍跟菜刀」等語，致丙○○心生畏懼，致生危害於丙○○生命、
    身體之安全。
    理  由
壹、有罪部分
一、認定犯罪事實所憑之證據及理由
　　㈠現役軍人在營區竊盜部分：
　　　上開事實欄一所載之犯罪事實，業據被告乙○○於本院準備
      程序及審理時均坦承不諱（見本院109年度軍訴字第5號卷
      【下稱本院卷】一第41頁、本院卷二第78、80頁），核與
      證人即被害人甲○○於憲兵隊詢問及偵訊時證述其財物遭竊
      情節相符（見臺灣桃園地方檢察署108年度軍偵字第223號
      【下稱軍偵卷】第31至32、192至193頁），並有被告之個
      人電子兵籍資料、國防部陸軍司令部108年9月份退伍除役
      名冊、核定志願士兵廢止原核定起役人員名冊在卷可稽（
      見軍偵卷第82、84、94頁），足認被告前開任意性自白與
      事實相符，堪以採信。
　　㈡對上官恐嚇部分：
　　　⒈被告有於上開事實欄二所載之時間、地點，拿出斧頭1把
        放置在桌上，向被害人丙○○出言：「我今天本來要拿斧
        頭砍秉豐班長，而且在秉豐班長身後我還預置了鐵棍跟
        菜刀」等語之事實，業據被告於本院準備程序及審理時
        均坦承不諱（見本院卷一第42頁、卷二第78頁），核與
        證人即被害人丙○○、上尉連長劉耿維、中尉輔導長許昕
        畲於憲兵隊詢問及偵訊時之證述情節相符（見軍偵卷第
        35至39、43、44、47、48、190至193頁），足認被告係
        以言詞及舉動傳達加害被害人丙○○之生命或身體之惡害
        通知，依社會通念，一般人立於此情狀下，通常會對其
        人身安全產生恐懼不全之感覺；且被害人丙○○亦陳稱：
        被告拿出斧頭及口出上開言語時，我感到害怕，並往後
        退以防意外等語（見軍偵卷第37頁），足認被害人丙○○
        因被告上開言詞及舉動而心生畏懼，故被告所為客觀上
        屬於恐嚇行為無訛。再者，被告因被害人丙○○對其管教
        及肢體碰觸問題，前已心生不滿，為被告自承在卷（見
        本院卷一第41頁），衡以被告於其通訊軟體LINE首頁刊
        登「Tomorrow is your death sentence」之文字及斧
        頭圖示，並於案發日前一天即108年3月7日晚上7時6分
        許，以LINE向連長劉耿維傳送「如果明天沒有我要的答
        案這樣你要好好保護班長（按：指丙○○）」、「不然他
        可能會受傷」等訊息，此有被告LINE首頁擷圖、被告與
        連長劉耿維間LINE對話內容擷圖在卷可參（見軍偵卷第
        134、136頁），可知被告於案發前已向他人暗示可能對
        被害人丙○○不利，益徵被告對於其取出斧頭之舉動及前
        開言詞將足使被害人丙○○害怕因而心生畏懼一節，自當
        知之甚詳，仍執意為之，主觀上具有恐嚇之犯意甚明。
　　　⒉被告雖辯稱：當時受到服用藥物影響，導致無法控制自
        己行為云云。然按行為時因精神障礙或其他心智缺陷，
        致不能辨識其行為違法或欠缺依其辨識而行為之能力者
        ，不罰；行為時因前項之原因，致其辨識行為違法或依
        其辨識而行為之能力，顯著減低者，得減輕其刑，刑法
        第19條第1項、第2項分別定有明文。經查，被告於108
        年2月18日因服用藥物自殺，經送醫院急診後，診斷為
        適應障礙，醫師所開立之藥物目的在於協助緩和病患情
        緒，且使用藥物之劑量低等情，有秀傳醫療財團法人彰
        濱秀傳紀念醫院109年11月24日濱秀（醫）字第1090196
        號函暨所附門診病歷表、診斷證明書在卷可佐（見本院
        卷一第75至91、131頁），可見被告所服用之藥物，其
        作用在於穩定被告情緒，且在藥物劑量甚低之情形下，
        已難認被告因服用藥物致無法控制其自身行為。又參酌
        被告於案發前一日傳訊連長劉耿維，傳達暗示被害人丙○○可能遭受不利之訊息，復於案發當日拿取斧頭擺放至
        桌上，並向被害人丙○○恫稱：斧頭本來是要砍被害人丙○○等語，業如前述，綜觀被告於案發前後之舉動，其邏
        輯、意識均屬清晰狀態，並無欠缺邏輯或脫離現實之情
        形，足認被告於行為時，辨識其行為違法或依其辨識而
        行為之能力，均與常人無異。且經本院送請衛生福利部
        桃園療養院鑑定被告於行為時之精神狀況，鑑定結果為
        ：「黃員符合憂鬱症與注意力不足之診斷。黃員涉案時
        之精神狀態，其辨識行為違法與依其辨識而為行為之能
        力應無顯著降低」等語，有該院110年9月10日桃療癮字
        第1105002690號函暨所附精神鑑定報告書在卷可查（見
        本院卷二第5至15頁），本院審酌上開精神鑑定報告書
        係由具精神醫學專業之鑑定機關依精神鑑定之流程，並
        參酌被告之個案史、疾病史、精神狀態檢查、實驗室檢
        查及心理衡鑑，本於專業知識與臨床經驗，綜合研判被
        告於案發當時之精神狀態所為之判斷，則前揭精神鑑定
        報告書就鑑定機關之資格、理論基礎、鑑定方法及論理
        過程，於形式及實質上均無瑕疵，堪值採取。綜合上情
        ，堪認被告為本案對上官恐嚇犯行時，辨識能力及控制
        能力並無欠缺或顯著降低之情形，故無刑法第19條第1
        項、第2項之適用。是被告此部分所辯，顯非可採。
　　㈢綜上所述，本案事證明確，被告上開犯行堪以認定，應依
      法論科。
二、論罪科刑
　　㈠按陸海空軍刑法所稱長官，謂有命令權或職務在上之軍官
      、士官；所稱上官，謂前項以外，而官階在上之軍官、士
      官，陸海空軍刑法第8條第1項、第2項分別定有明文。查
      被害人丙○○於案發時為陸軍裝甲第五八四旅機械化步兵第
      一營第一連「砲一班」之下士砲長，被告則於同營同連「
      一排二班」擔任二兵班機兵，有陸軍裝甲第五八四旅機步
      一營機步一連人員建制表在卷可憑（見軍偵卷第77頁），
      故被害人丙○○於案發時官階雖在被告之上，但對被告並非
      直屬關係，而未具有命令權或職務在上之關係，依上開規
      定，被害人丙○○應為被告之上官而非長官。
　　㈡核被告就事實欄一所為，係犯陸海空軍刑法第76條第1項第
      8款之現役軍人在營區犯竊盜罪，應依刑法第320條第1項
      之竊盜罪論處；就事實欄二所為，係犯陸海空軍刑法第49
      第3項前段之對上官恐嚇罪。
　　㈢被告所犯上開現役軍人在營區竊盜及對上官恐嚇犯行，犯
      意各別，行為互殊，應予分論併罰。
　　㈣爰以行為人之責任為基礎，審酌被告於身為現役軍人期間
      ，在營區內擅自竊取他人物品，又以言語及舉動恐嚇上官
      ，影響營區安全管控及軍隊紀律，所為應予非難；兼衡被
      告坦承在營區竊盜部分之犯行及對上官恐嚇部分之客觀行
      為，迄今尚未與被害人甲○○、丙○○達成和解之犯後態度；
      並考量被告之犯罪動機、目的、素行、智識程度，衡酌被
      告為對上官恐嚇犯行前，因不適應軍旅生活，曾服藥輕生
      及患有上開精神疾病之生活狀況等一切情狀，分別量處如
      主文示之刑，並定其應執行之刑，且均諭知易科罰金之折
      算標準，以示懲儆。
三、不予宣告沒收之說明
　　㈠被告所竊得之S腰帶，雖為其本案現役軍人在營區竊盜犯行
      之犯罪所得，然該S腰帶已實際發還被害人甲○○，業據被
      害人甲○○陳明在卷（見軍偵卷第192至193頁），爰依刑法
      第38條之1第5項規定，不予宣告沒收或追徵。
　　㈡被告持以為本案對上官恐嚇犯行之斧頭1把，雖為被告所有
      且供本案犯罪所用之物，然該物既未扣案，亦非屬違禁物
      ，縱使予以沒收或追徵，對於沒收制度所欲達成之社會防
      衛目的並無任何助益，顯然欠缺刑法上之重要性，爰依刑
      法第38條之2第2項規定，不另為沒收或追徵之諭知。
貳、無罪部分
一、公訴意旨略以：被告利用與被害人甲○○同住上開107營舍寢
    室之機會，意圖為自己不法之所有，基於竊盜之犯意，於107
    年11月間，在該寢室內徒手竊取被害人甲○○之拖鞋使用。因
    認被告涉犯陸海空軍刑法第76條第1項第8款之現役軍人在營
    區犯竊盜罪嫌。
二、按犯罪事實應依證據認定之，無證據不得認定犯罪事實；不
    能證明被告犯罪者，應諭知無罪之判決，刑事訴訟法第154
    條第2項、第301條第1項分別定有明文。又認定犯罪事實所
    憑之證據，雖不以直接證據為限，間接證據亦包括在內，然
    而無論直接或間接證據，其為訴訟上之證明，須於通常一般
    之人均不致有所懷疑，而得確信其為真實之程度者，始得據
    為有罪之認定，倘其證明尚未達到此一程度，而有合理之懷
    疑存在時，致無從形成對被告有罪之確信，即應由法院諭知
    被告無罪之判決（最高法院76年度台上第4986號判決意旨參
    照）。次按檢察官就被告犯罪事實，應負舉證責任，並指出
    證明之方法，刑事訴訟法第161條第1項定有明文。故檢察官
    對於起訴之犯罪事實，應負提出證據及說服之實質舉證責任
    ，倘其所提出之證據，不足為被告有罪之積極證明，或其指
    出證明之方法，無從說服法院以形成被告有罪之心證，基於
    無罪推定原則，自應為被告無罪判決之諭知（最高法院92年
    度台上字第128號判決意旨參照）。
三、公訴意旨認被告涉犯前開罪嫌，無非係以被告於憲兵隊詢問
    及偵查中之供述、被害人甲○○於憲兵隊詢問及偵訊時之證述
    為其主要論據。訊據被告堅詞否認有何上開犯行，辯稱：我
    沒有拿拖鞋，在拖動鞋板過程中可能導致拖鞋滑動，因此穿
    錯拖鞋等語。經查：
　　㈠被害人甲○○於憲兵隊詢問時證稱：我和被告住在同一間寢
      室，於107年11月間，被告有偷過我的拖鞋，因為我有在
      拖鞋旁邊寫上名字，所以可以確認是我的拖鞋等語（見軍
      偵卷第31至32頁）；復於偵查中證稱：營區寢室當時有6
      人入住，在寢室內遺失的拖鞋是在被告床位附近找到等語
      （見軍偵卷第192頁）；嗣於本院審理時證稱：107年11月
      間，我和被告住在同一營舍寢室，當時只有住6個人左右
      ，我睡的床位是2個上下舖連在一起，被告和陳宇楊睡在
      上面，我和陳彥齊睡在下面，每人都有1塊鞋板分別放置
      拖鞋、皮鞋和運動鞋，床底下是互相連通的，總共放有4
      塊鞋板，拖鞋是福利社賣的公版藍白拖，大家都是買一樣
      的款式，某日早上我發現拖鞋不見，後來一床一床找，在
      被告床鋪下面找到我的拖鞋等語（見本院卷第58至65頁）
      。
　　㈡依被害人甲○○上開證詞，僅可證明被害人甲○○所遺失之拖
      鞋，係於107年11月間某日，在其與被告同住之營舍寢室
      內被告床鋪下尋獲。然被害人甲○○並未親眼見聞其拖鞋遭
      竊之經過，且依被害人甲○○所述，當時營舍寢室內入住人
      員，除被害人甲○○、被告外，至少仍有其他4人，則上開
      拖鞋是否遭被告以外之其他人取走而隨意放置，已非無疑
      ；又依被害人甲○○所陳營舍寢室內床鋪及鞋類擺放位置，
      可知被告、被害人甲○○及其他2位鄰兵之拖鞋、皮鞋及運
      動鞋均共同放置床底下，僅係以各自之鞋板相區別彼此鞋
      類，則上開4人於抽出鞋板拿取鞋子時，亦不能排除因鞋
      板間發生碰撞致被害人甲○○鞋板上之拖鞋而滑動至其他鞋
      板上之情形，故被告辯稱：因鞋板拖動緣故，可能導致拖
      鞋滑動至其他位置而穿錯拖鞋等語，尚非全然無據。是以
      ，依憑被害人甲○○前揭證述及在被告床鋪下尋獲遺失拖鞋
      之事實，尚難遽認被告為竊取拖鞋之人。
　　㈢另依被告之陸軍六軍團裝甲第五八四旅洽談紀要之記載內
      容（見軍偵卷第55至59頁），固載明被告坦承未經被害人
      甲○○拿取拖鞋及S腰帶一節，然被告事後遭被害人甲○○質
      問時之反應，據被害人甲○○於憲兵隊詢問時證稱：被告說
      不知道是誰將拖鞋放在他床下，另承認有拿S腰帶等語（
      見軍偵卷第31、32頁），復於偵查中證稱：被告有就S腰
      帶部分向我道歉，但沒有就拖鞋部分道歉等語（見軍偵卷
      第192頁）；繼於本院審理時證稱：被告當下說拿錯，以
      為是他的拖鞋等語（見本院卷二第61至62頁），可見被告
      於案發後始終僅承認取走S腰帶，但否認拿取拖鞋，則被
      告於上開旅洽談紀要概括所供內容，非無可能係因記載簡
      略所致，尚難逕採為不利於被告之認定。
三、綜上所述，依檢察官所舉各項證據方法，尚無從認定被告有
    公訴意旨所指現役軍人在營區犯竊盜之犯行，無法使本院形
    成被告有罪之心證，揆諸前揭說明，基於無罪推定原則，既
    不能證明被告犯罪，自應為無罪判決之諭知。
據上論斷，應依刑事訴訟法第299條第1項前段、第301條第1項，
判決如主文。
本案經檢察官丁○提起公訴及到庭執行職務。
中　　華　　民　　國　　110 　年　　12　　月　　28　　日
                  刑事第十八庭  審判長法  官  陳囿辰

                                      法  官  姚懿珊

                                      法  官　羅文鴻
以上正本證明與原本無異。
如不服本判決應於收受判決後20日內向本院提出上訴書狀，並應
敘述具體理由。其未敘述上訴理由者，應於上訴期間屆滿後20日
內向本院補提理由書(均須按他造當事人之人數附繕本)「切勿逕
送上級法院」。 
　　　　　　　　　　　　　　　        書記官　陳芳蘭
中　　華　　民　　國　　110 　年　　12　　月　　29　　日
附錄本案論罪科刑法條：
陸海空軍刑法第76條
現役軍人犯刑法下列之罪者，除本法另有規定外，依各該規定處
罰：
一、外患罪章第109條至第112條之罪。
二、瀆職罪章。
三、故意犯公共危險罪章第173條至第177條、第185條之1、第18
    5條之2、第185條之4、第190條之1或第191條之1之罪。
四、偽造文書印文罪章關於公文書、公印文之罪。
五、殺人罪章。
六、傷害罪章第277條第2項、第278條第2項之罪。
七、妨害性自主罪章。
八、在營區、艦艇或其他軍事處所、建築物所犯之竊盜罪。
九、搶奪強盜及海盜罪章。
十、恐嚇及擄人勒贖罪章。
前項各罪，特別法另有規定者，從其規定。
戰時犯前二項之罪者，得加重其刑至二分之一。
中華民國刑法第320條
意圖為自己或第三人不法之所有，而竊取他人之動產者，為竊盜
罪，處5年以下有期徒刑、拘役或50萬元以下罰金。
意圖為自己或第三人不法之利益，而竊佔他人之不動產者，依前
項之規定處斷。
前二項之未遂犯罰之。
陸海空軍刑法第49條
對於長官施強暴、脅迫或恐嚇者，處1年以上7年以下有期徒刑。
戰時犯前項之罪者，處死刑、無期徒刑或10年以上有期徒刑。
對上官犯第1項之罪者，處3年以下有期徒刑、拘役或新臺幣30萬
元以下罰金。戰時犯之者，處1年以上7年以下有期徒刑。
前三項之未遂犯，罰之。